【裁判字號】    92,重訴,12
【裁判日期】    920528
【裁判案由】    殺人
【裁判全文】
臺灣臺南地方法院刑事判決                          九十二年度重訴字第一二號
    公  訴  人  臺灣台南地方法院檢察署檢察官
    被      告  丙○○
    指定辯護人  本院公設辯護人  甲○○
右列被告因殺人案件，經檢察官提起公訴（九十二年度偵字第一二五八、一二五九、
二０二三號），本院判決如左：
    主  文
丙○○殺人，處有期徒刑拾肆年，褫奪公權玖年。
    事  實
一、丙○○曾有二次殺人及一次殺人未遂前科（其對象均為老年人），其中最後一次
    所犯殺人罪，經臺灣高等法院臺南分院於民國八十六年間判處有期徒刑十二年，
    褫奪公權八年，於民國九十一年八月間假釋出獄，現仍假釋付保護管束期間（期
    滿日為九十七年六月十日），竟仍不知悔改。其因罹犯精神分裂病至今已約三十
    年，呈現出明顯之宗教妄想、怪異妄想及混亂性思考等活性精神症狀，整體認知
    功能明顯減退，現實判斷力不佳，對衝動行為之自控力差，更因停止服用抗精神
    病藥物，導致精神症狀更加惡化，係精神耗弱之人。其經常聲稱：老年人浪費糧
    食，是「死犯」，該殺等語，並曾經在其妻乙○○○、其嫂丁○○○面前揚言欲
    殺害其岳父陳張及其母鄭趖。九十二年一月七日上午十時許，其果基於殺人之犯
    意，前往臺南縣歸仁鄉○○村○○○路二六六巷十二號其母住處附近之同村大明
    街十六號其岳父陳張之住處，手持不明利刃，埋伏在前開處所廚房，俟陳張前來
    廚房之時，突然持擊陳張，致令陳張防備不及因而倒地，丙○○並即趁勢壓制住
    陳張，且以前開不明利刃連續揮砍陳張頭、頸、胸等要害部位，致陳張受有左顴
    部切割傷，左臉頰切割傷、右下唇切割傷、右頸切割傷、左頸鈍傷、左頸切割傷
    、上胸切割傷、右腕鈍傷、右手掌切割傷、右拇指砍傷、左肋骨骨折等傷害，其
    中右頸切割傷係一巨形切割傷，前後長十五公分，上下寬九公分，深達頸椎側突
    ，此切割傷並切斷右胸鎖乳突肌，右頸總動脈，右外頸靜脈和右內頸靜脈，此巨
    形切割傷之前下角下緣有另一切割傷，長四公分，寬０．八公分，深達皮下脂肪
    層，其走向與前者約略平行，此外巨形切割傷之下方一．五公分處有另一淺切割
    傷，長四公分，寬三公厘，深達皮層，其走向亦與巨形切割傷下緣約略平行，在
    巨形切割傷之前上角有一長三．五公分，略成弧形走向之線形淺切割傷，此傷僅
    達表皮層，位於巨形切割傷之底部有四道前後走向，約略平行之砍傷，分佈於第
    五至第七頸椎外側突部位，每一砍傷之長度介於四至六公分，寬約０．四公分，
    深皆逾一公分，並傷及部分脊體，砍斷右胸甲狀肌，右胸舌骨肌及右肩胛舌骨肌
    ，且波及左胸舌骨肌內緣，致其因頸部切割傷合併右頸動脈斷裂而當場死亡。其
    間亦因陳張奮力抵抗，致丙○○右肩、左前胸等處因而受有表皮裂傷、抓傷之傷
    害，亦使丙○○不慎以前開利刃劃傷其自身左手大拇指，嗣丙○○因起身正欲離
    開之際，以其左手搭扶現場廚房門框，致其左手拇指因受傷所流血液沾染在門框
    上方，方始離去。嗣於同日十四時許，陳張之友人劉文化因發現陳張原答應當日
    同往友人楊媽媽住處午餐，竟無故爽約，而前往陳張住處察看，因見陳張陳屍其
    廚房裡始報警，經警循線查獲丙○○之殺人犯行。
二、案經臺南縣警察局歸仁分局報請台灣台南地方法院檢察署檢察官偵查起訴。
    理  由
一、訊據被告丙○○矢口否認右開犯行，辯稱：當天下雨伊沒有外出，伊未至陳張住
    處，亦未動手殺害陳張，伊受傷是被瓶蓋割到的云云。惟查：
(一)、本件被害人陳張死亡當日曾於十時左右與友人劉文化以電話相互聯絡，惟劉文
      化復曾於十二時十分起，連續打電話欲聯絡死者均無法接通等情，均據證人劉
      文化於偵查中說明甚詳，且員警亦於死者陳張屍體旁發現死者陳張所使用之手
      機，確留有劉文化來電未接之訊息，此有臺南縣警察局現場勘察採證報告書現
      場狀況（四）之第（６）點記載甚詳，並經證人劉文化於警訊時證述屬實，足
      認死者陳張應確於當日十時許至十二時十分之間遭人殺害無誤。
(二)、被告丙○○確曾於當日九時許至十一時之間前往命案現場所在之八甲村，經被
      告丙○○之堂嫂盧麗卿於其當日發現被告丙○○前往八甲村後，即速向現與被
      告丙○○之母同住之其嫂丁○○○通報，促其小心注意被告丙○○動靜等情，
      業經證人盧麗卿、丁○○○二人分別於警訊時證述在卷。且經臺南縣警察局歸
      仁分局調閱位於仁德鄉○○路四六一號前之路口監視錄影帶（該監視器所在位
      置適在被告丙○○住處通往歸仁鄉○○村○○○道路上），發現被告丙○○確
      於當日九時七分許由其住處往歸仁鄉八甲村方向行進，同日十時五十五分許，
      又由歸仁鄉八甲村返回其住處方向，此有該監視器錄影帶翻拍照片附卷可稽，
      且該照片上男子確為被告丙○○，亦已經證人即被告丙○○之妻乙○○○（亦
      即死者陳張之女）於警訊時指認無訛。
(三)、被告丙○○確於本件事發後為警發現身上其左大拇指、右肩、左前胸等三處受
      有表皮裂傷、抓傷之傷害，並經送由達仁外科診診斷後出具診斷證明書附卷可
      參，足見其係因殺害陳張時，遭其奮力抵抗致受上開傷害。被告丙○○於偵查
      中僅泛稱左手拇指係因收集資源回收空瓶時不慎割傷，且並未受有右肩、左前
      胸之表皮裂傷、抓傷之傷害云云，所辯顯與事實不符。
(四)、被告丙○○受傷後正欲離去之際，確因以其左手大拇指搭扶命案現場廚房門框
      ，致其左手拇指因受傷所流血液沾染在門框上方等情，業據臺南縣警察局刑警
      隊鑑識組人員於命案現場廚房入門門框距地一０七公分處採集血跡樣本送內政
      部警政署刑事警察局鑑驗，結果發現該項血跡確與被告丙○○血液ＤＮＡ型別
      相符，有該局九十二年一月十三日刑醫字第０九一０００六四二二號鑑驗書附
      卷可稽，足認被告丙○○確於命案發生時至現場，且於殺害死者陳張之際因陳
      張奮力抵抗而受有前開傷害。
(五)、被告丙○○於命案發生當日所騎乘之腳踏車上所取得沾有血跡報紙撕角、車籃
      內幼童內衣及腳踏車左、右手手把、煞車把等處亦均採集到被告丙○○所留血
      跡，有前開鑑驗書足按，足見被告丙○○確於案發後因已於犯案時受傷致騎乘
      該腳踏車返回住處時將血跡留在前揭物品等情甚明。
(六)、被告丙○○確經常聲稱：老年人浪費糧食，是「死犯」，該殺云云，此一事實
      ，亦據證人盧麗卿、乙○○○分於警訊時、本院調查時證述在卷。且其復曾在
      在其妻乙○○○、其嫂丁○○○面前揚言欲殺害陳張，亦據證人乙○○○、丁○○○於本院調查時、警訊時證述在卷。足見被告丙○○確早有殺害亦為老年
      人之陳張之意念。
(七)、被害人陳張確係被人以不明刀刃砍殺頭、頸、胸等要害部位，致其受有右開傷
      勢，且其遺體經解剖後，發現其右頸部傷及總動脈足以造成大量失血，短時內
      立刻死亡，故其死亡原因確為頸部切割傷併右頸總動脈斷裂，死亡方式為他殺
      ，且以其右頸部之傷害形態推斷行兇者與死者若無深仇大恨，則應考慮可能有
      精神疾病等情，亦據法務部法醫研究所法醫師胡璟鑑定無訛，有其出具之鑑定
      書乙份附卷足憑。足見被告丙○○當時下手之狠，用力之猛，殺意之堅，已足
      認定。此外復有相驗屍體證明書、勘驗筆錄、解剖照片、現場勘查照片等件附
      卷可佐。
(八)、按認定犯罪事實所憑之證據，並不以直接證據為限，即綜合各種間接證據，本
      於推理作用，為其認定犯罪事實之基礎，仍非法所不許，此有最高法院二十七
      年滬上字第六十四號判例可資參照。本件綜合上開諸多間接證據，本於推理作
      用，顯足以認定被告丙○○確有右開殺人犯行，罪證明確，犯行堪以認定，其
      所辯無非事後畏罪卸責之詞，不足採信。證人丁○○○於本院調查時改稱：被
      告沒有跟伊說要殺他岳父陳張及其母鄭趖，他是說老人吃閒飯，沒有說要殺老
      人；伊在警訊中為未供稱被告有跟伊說要殺他岳父陳張、其母鄭趖及老人沒有
      用要殺老人云云，無非事後迴護之詞，不足採信。
二、核被告丙○○所為，係犯刑法第二百七十一條第一項之殺人罪。惟經本院將其送
    往行政院衛生署嘉南療養院鑑定其行為時之精神狀態結果，認丙○○意識清楚，
    智識能力為正常範圍之中下程度，雖矢口否認殺害被害人陳張之行為，但對相關
    證據均無法提出證據反駁，僅以簡單粗淺的「不知道」、「是其他人亂說的」等
    詞為防衛，且眼神閃避，表情轉變迅速，防衛技巧甚為拙劣。其罹患精神分裂病
    至今已約三十年，目前仍呈現出明顯之宗教妄想、怪異妄想及混亂性思考等活性
    精神症狀，整體認知功能明顯減退，現實判斷力不佳，對衝動行為之自控力差，
    案發前一個多月，更停止服用抗精神病藥物，導致精神症狀更加惡化，而在犯行
    時，明顯受到活性精神症狀之影響。其因精神症狀之影響而堅信所謂的「死犯」
    應予以處決，並重複多次犯下殺人和殺人未遂之案件，且毫不掩飾地表明尚有數
    位「死犯」於未來將予以殺害，認為自己的行為並未犯罪，但卻又完全否認此次
    自己之犯行，顯然已因精神症狀使其對犯罪行為，雖非完全但已極度缺乏「理會
    」或「是非」判斷能力。故就整體評估，丙○○犯罪時之精神狀態，已達精神耗
    弱且極為接近心神喪失之程度，有該院精神鑑定報告書乙份附卷足憑。故本院參
    酌上開鑑定報告意旨，復佐以被告丙○○於案發時能猶騎乘腳踏車前往案發地點
    作案後持利刃殺害被害人後，又能騎返住處，並復能於警訊及偵審中為案發時不
    在場之答辯等情觀之，自足認被告行為時已達於精神耗弱之程度，惟尚未達於心
    神喪失之程度。故其係精神秏弱之人，應依法減輕其刑。爰審酌被告丙○○曾已
    有二次殺人及一次殺人未遂前科（其對象均為老年人），現仍在殺人罪假釋付保
    護管束期間，有台灣高等法院被告全國前案紀錄表乙紙附卷足憑，仍不知悔改，
    復恣意仇視老年人，持利刃砍殺其岳父，將其右頸動脈切割斷裂致當場死亡，手
    段凶殘，惡性甚深，所生危害至重，犯後復飾詞圖卸刑責，並無悔意，惟有前開
    精神耗弱之情況等一切情狀，量處如主文所示之刑，且依其所犯罪質，認有宣告
    褫奪公權之必要，並宣告如主文所示之褫奪公權期間，以示懲儆。
三、據上論結，應依刑事訴訟法第二百九十九條第一項前段，刑法第二百七十一條第
    一項、第十九條第二項、第三十七條第二項，判決如主文。
中      華      民      國      九十二    年      五    月    二十八    日
                                 臺灣臺南地方法院刑事第一庭
                                     審判長法 官   侯明正
                                           法 官   陳志成
                                           法 官   柯顯卿
右正本與原本無異
如不服本判決應於送達後十日內向本院提出上訴狀
                                          書記官   許悉愛
中      華      民      國      九十二    年      五    月    二十八    日
附錄法條：
刑法第二百七十一條第一項： 殺人者，處死刑、無期徒刑或十年以上有期徒刑。


司法院資訊處製作；財團法人民間司法改革基金會備份。
